臺灣臺北地方法院民事判決　　　　　　　99年度保險字第82號
原　　　告　謝佳融
　　　　　　謝依妏
兼上列二人共同
訴訟代理人　謝水元
上列三人共同
訴訟代理人　蘇千祿律師
被　　　告　紐西蘭商康健人壽保險股份有限公司台灣分公司
法定代理人　朱立明
訴訟代理人　蕭慧萍
　　　　　　黃靜嘉律師
　　　　　　楊佩怡律師
上列一人
複代理人　　李孟融律師
上列當事人間給付保險金事件，本院於中華民國100年3月2日言
詞辯論終結，判決如下：
    主  文
被告應給付原告新臺幣佰拾萬元，及自民國九十八年十一月
十八日起至清償日止，按年息百分之十計算之利息。
訴訟費用新臺幣萬仟陸佰柒拾元由被告負擔。
本判決於原告以新臺幣壹佰壹拾萬元為被告供擔保後，得假執行
。但被告如以新臺幣佰拾元為原告預供擔保，得免為假執行
。
    事實及理由
壹、程序方面
一、美商康健人壽保險股份有限公司台灣分公司於民國95年10月
    2 日更名為紐西蘭商康健人壽保險股份有限公司台灣分公司
    ，且經行政院金融監督管理委員會保險局以95年9月20日金
    管保三字第09502544270號函核准（詳本院卷第19頁被證一
    ）。從而，原美商康健人壽保險股份有限公司台灣分公司之
    權利義務關係，即由更名之「紐西蘭商康健人壽保險股份有
    限公司台灣分公司」（即被告）概括承受，合先敘明。
二、按訴狀送達後，原告不得將原訴追加或變更他訴，但該訴訟
    標的對於數人必須合一確定時，追加其原非當事人之人為當
    事人；或不甚礙被告之防禦及訴訟之終結者，不在此限，民
    事訴訟法第255條第1項第5款、第7款著有規定。本件原告謝
    佳融、謝依妏原於99年6月8日起訴聲明被告應給付原告新臺
    幣（下同）330萬元，及自98年11月18日起至清償日止，依
    年息10％計算之利息（見本院99年度司北調字第437號卷第1
    頁），嗣於99年10月18日追加原告謝水元（見本院卷第45頁
    ）。原告追加原告之目的係將依繼承之法律關係向被告請求
    給付保險金，被告所給付保險金應為繼承人公同共有，核與
    民事訴訟法第255條第1項第5款訴之追加變更例外規定相符
    ，原告變更聲明尚難謂有礙於被告之防禦及訴訟之終結，原
    告所為訴之變更，依首揭規定，應予准許，先予敘明。
三、被告法定代理人原為漢格蘭，嗣於99年8月27日變更為朱立
    明，此有被告提出公司變更登記表在卷可稽（見本院卷第44
    頁），並經被告聲明承受訴訟，自應准許。
貳、實體方面
一、原告起訴主張：原告為被保險人林淑玲於90年9月24日失蹤
    時之法定繼承人，被保險人林淑玲為玉山銀行信用卡會員，
    因此分別加入被告之團體傷害保險及團體意外傷害保險，其
    身故保險金分別為300萬元、30萬元，保險期間分別自90年6
    月26日起計1年、6月，因未指定身故保險金受益人，故均以
    法定繼承人為受益人。嗣被保險人林淑玲於90年9月24日「
    下班後未返家不知去向」，經原告謝水元於90年10月3日向
    臺北市警察局中正一分局博愛派出所通報林淑玲於90年9月
    24日失蹤，因被保險人林淑玲於90年9月24日失蹤時適逢納
    莉颱風侵臺，是被保險人林淑玲極可能於90年9月24日下班
    途中因意外傷害事故而死亡，屬系爭契約所承保之範圍，自
    應依團體傷害保險契約條款第21條之約定給付身故保險金，
    並依保險法第34條第2項之規定，按週年利率10%計付遲延利
    息。爰依系爭契約求為命被上訴人給付330萬元，及自被告
    接到通知後15日即98年11月18日起至清償日止，按週年利率
    10%計算利息之判決，並聲明：(一)如主文所示；(二)願供擔保
    ，請准宣告假執行。
二、被告則以：被保險人林淑玲失蹤原因不明，而原告謝水元於
    90年10月3日向臺北市警察局中正一分局博愛派出所通報林
    淑玲於90年9月24日失蹤，所載原因為「下班後未返家不知
    去向」，並未勾選「意外災難」，且納莉颱風侵臺，全臺灣
    各縣市於90年9月17、18日停止上班上課，與林淑玲失蹤日
    期並不吻合，被保險人林淑玲失蹤之事實，不符合系爭保險
    契約條款第21條因意外事故所致失蹤之約定，因此被告依約
    並無先行墊付死亡保險金之義務。又依臺灣板橋地方法院98
    年度亡字第56號民事判決所為死亡宣告，推定被保險人林淑
    玲於97年9月24日下午12時死亡，而依系爭保險契約條款第
    7條約定，自意外傷害事故發生之日起180日以內死亡，方給
    付身故保險金，本件保險期間分別自90年6月26日起計1年、
    6月，至遲應於91年6月25日後之180日內死亡，方給付身故
    保險金，因被保險人林淑玲死亡之時間已逾期，因此被告依
    約並無給付死亡保險金之義務。另依系爭保險契約條款第
    26條約定，本契約所生之權利，自得為請求之日起，經2年
    不行使而消滅，而依系爭保險契約條款第21條約定，失蹤1
    年仍未尋獲，得請求先行墊付死亡保險金，是至遲應於93年
    9月24日請求先行墊付死亡保險金，原告之權利已因時效屆
    至而消滅。又系爭300萬元之保險，因要保人林淑玲未於90
    年12月26日經信用卡扣款繳納保險費，於30日寬限期滿，於
    91年1月26日起停止效力，不得請求墊付死亡保險金等語，
    資為抗辯。並聲明：(一)原告之訴駁回；(二)如受不利判決，願
    供擔保，請准宣告免為假執行。
三、兩造不爭執事項：
  (一)美商康健人壽保險股份有限公司於95年10月2日更名為紐西
    蘭商康健人壽保險股份有限公司臺灣分公司，並於95年10月
    1日起將原美商康健人壽保險股份有限公司所簽發之全部保
    單之權利義務概括移轉予紐西蘭商康健人壽保險股份有限公
    司臺灣分公司。
  (二)訴外人即被保險人林淑玲前投保美商康健人壽保險股份有限
    公司之團體意外傷害保險，死亡保險金分別為300萬元（保
    單號碼：GRPTＺ0000000000）、30萬元（保單號碼：FREETW0
    00420），保險生效日期均為90年6月26日，保險期間各為1
    年、6個月（見本院99年度司北調字第437號卷第6頁、第7頁
    ）。
  (三)原告謝佳融、謝依妏為訴外人林淑玲子女，原告謝永元為林
    淑玲之前夫，謝永元與林淑玲於92年4月3日離婚（詳本院卷
    第35頁被證7，並有臺灣板橋地方法院91年度婚字第1386號
    民事判決附卷可參，詳本院卷第87頁至第88頁）。
  (四)納莉颱風於90年9月16日登陸臺灣東北角，臺北市、臺北縣
    於90年9月17日、18日停止上班、上課，至90年9月19日除臺
    北縣汐止鎮、瑞芳鎮、平溪鄉、雙溪鄉停止上班、上課外，
    臺北縣其他鄉鎮均照常上班、上課。
  (五)原告謝水元於90年10月3日下午1時許，至臺北市政府警察局
    中正第一分局博愛路派出所通報訴外人林淑玲於90年9月24
    日失蹤，並於受理查詢人口案件登記表原因欄上註記失蹤原
    因為下班後未返家不知去向（詳本院卷第33頁被證5）。
  (六)臺灣板橋地方法院於98年10月16日民事判決宣告訴外人林淑
    玲於97年9月24日下午12時死亡（詳本院卷第34頁被證6）。
  (七)原告於98年11月2日交齊證明文件向被告申請給付保險金，
    被告於同日收受。
  (八)若原告主張有理由，被告應給付之保險金及利息如民事準備
    狀訴之聲明所載（詳本院卷第45頁）。
四、本件之爭點：
    原告主張被保險人林淑玲於90年9月24日失蹤時適逢納莉颱
    風侵臺，是被保險人林淑玲極可能於90年9月24日下班途中
    因意外傷害事故而死亡，屬系爭契約所承保之範圍，被告自
    應依團體傷害保險契約條款第21條之約定給付身故保險金等
    情，為被告所否認，並以前揭情詞置辯。故本件之爭點厥為
    ：(一)原告依聲證3之保險契約第21條請求被告給付保險金33
    0萬元，有無理由？(二)本件原告之請求權是否已罹於時效，
    致使被告得提出時效抗辯拒絕給付該保險金？(三)系爭300萬
    元之保險，是否因要保人林淑玲未於90年12月26日經信用卡
    扣款繳納保險費，於30日寬限期滿，於91年1月26日起停止
    效力，不得請求墊付死亡保險金？現就本件之爭點析述如后
    ：
  (一)被告以原告依系爭契約第21條之約定，因被保險人林淑玲於
    90年9月24日失蹤，請求被告給付死亡保險金，自應就就被
    保險人係因意外事故失蹤之有利事實負舉證之責，原告迄未
    盡舉證之責，不能向被告請求給付保險金等語為抗辯，經查
    ：
  1.按「保險契約之解釋，應探求契約當事人之真意，不得拘泥
    於所用之文字；如有疑義時，以作有利於被保險人之解釋為
    原則。」、「傷害保險人於被保險人遭受意外傷害及其所致
    殘廢或死亡時，負給付保險金額之責。前項意外傷害，指非
    由疾病引起之外來突發事故所致者。」、「被保險人故意自
    殺，或因犯罪行為，所致傷害、殘廢或死亡，保險人不負給
    付保險金額之責任」保險法第54條第2項、第131條、第133
    條分別定有明文；最高法院92年度臺上字第2710號、91年度
    臺上字第2187號亦分別著有：「保險契約率皆為定型化契約
    ，被保險人鮮有依其要求變更契約約定之餘地；又因社會之
    變遷，保險市場之競爭，各類保險推陳出新，故於保險契約
    之解釋，應本諸保險之本質及機能為探求，並應注意誠信原
    則之適用，倘有疑義時，應為有利於被保險人之解釋（保險
    法第54條第2項參照），以免保險人變相限縮其保險範圍，
    逃避應負之契約責任，獲取不當之保險費利益，致喪失保險
    應有分散風險之功能，及影響保險市場之正常發展。意外傷
    害保險乃相對於健康保險，健康保險係承保疾病所致之損失
    ；意外傷害保險則在承保意外傷害所致之損失。人之傷害或
    死亡之原因，其一來自內在原因，另一則為外在事故（意外
    事故）。內在原因所致之傷害或死亡，係指被保險人因罹犯
    疾病、細菌感染、器官老化衰竭等身體內部因素所致之傷害
    或死亡；至外來事故（意外事故），則係指內在原因以外之
    一切事故而言，其事故之發生為外來性、偶然性，而不可預
    見，除保險契約另有特約不保之事項外，意外事故均屬意外
    傷害保險所承保之範圍。」、「按主張法律關係存在之當事
    人，僅須就該法律關係發生所須具備之特別要件，負舉證之
    責任，至於他造主張有利於己之事實，應由他造舉證證明（
    本院48年臺上字第887號判例參照）。查上訴人已就黃○利
    與被上訴人間有保險契約存在，及黃○利係一氧化碳中毒死
    亡之事實，為相當之舉證；而被上訴人抗辯黃○利係自殺死
    亡，其不負賠償責任云云，自屬主張有利於己之事實，即應
    由被上訴人負舉證之責。原審認應由上訴人就黃○利確係意
    外事故死亡之事實負舉證之責，已與上開判例意旨相違。」
    等裁判意旨，可資參照。而系爭契約之康健人壽團體傷害保
    險契約條款第3條之保險範圍，亦明確約定：「被保險人於
    本契約有效期間內，因遭受意外傷害事故，致其身體蒙受傷
    害而致殘廢或死亡時，依照本契約之約定，給付保險金。」
    有康健人壽團體傷害保險契約條款在卷足憑（見本院99年度
    司北調字第437號卷第8頁）。
  2.本件被保險人林淑玲於90年9月24日失蹤，原告謝水元於90
    年10月3日下午1時許，至臺北市政府警察局中正第一分局博
    愛路派出所通報訴外人林淑玲於90年9月24 日失蹤，並於受
    理查尋人口案件登記表原因欄上註記失蹤原因為下班後未返
    家不知去向（詳本院卷第33頁被證5），由上述「受理查尋
    人口案件登記表」中雖明載失蹤原因為「下班後未返家不知
    去向」；惟查被保險人林淑玲既係「下班後未返家不知去向
    」後，發現失蹤遍尋不著，顯非因罹犯疾病，細菌感染，器
    官老化衰竭等身體內部因素所致之死亡而失蹤，而係遭受內
    在原因以外之外來事故（意外事故），其事故之發生為外來
    性，偶然性，不可預見性，參照最高法院92年度臺上字第
    2710 號、91年度臺上字第2187號等裁判意旨，原告已就被
    保險人林淑玲於90年9月24日因意外事故失蹤，被告應依聲
    證3之保險契約第21條負給付保險金責任之事實，已盡其舉
    證責任；而被告欲免除給付本件保險金之責任，自應就非因
    意外事故死亡而失蹤，例如：因病或因自殺死亡而失蹤等事
    實，負舉證之責任，惟被告並無法舉證以實其說，一再抗辯
    舉證責任在於原告，顯係卸責飾詞，委無足採。
  (二)被告另以依系爭保險契約條款第26條約定，本契約所生之權
    利，自得為請求之日起，經2年不行使而消滅，而依系爭保
    險契約條款第21條約定，失蹤1年仍未尋獲，得請求先行墊
    付死亡保險金，是至遲應於93年9月24日請求先行墊付死亡
    保險金，上訴人竟遲至99年6月8日始提起本件訴訟，其請求
    權已罹於時效而消滅等語為抗辯，經查：
  1.按：由保險契約所生之權利，自得為請求之日起，經過二年
    不行使而消滅，保險法第65條前段固有明文規定；惟查：「
    消滅時效，自請求權可行使時起算。」、「行使權利，履行
    義務，應依誠實及信用方法。」民法第128條前段、第148條
    第2項分別定有明文；最高法院96年度臺上1239號、91年度
    臺上字第1960號亦分別著有：「民法第128條規定，消滅時
    效自請求權可行使時起算，所謂請求權可行使時，乃指權利
    人得行使請求權之狀態，其行使請求權已無法律上之障礙而
    言。至於義務人實際能否為給付，則非所問。」、「按消滅
    時效，自請求權可行使時起算，民法第128條定有明文。所
    謂請求權可行使時，乃指權利人得行使請求權之狀態而言。
    契約當事人請求給付報酬之時間，與其得請求給付報酬之時
    間，意義並不相同，在計算消滅時效是否完成，更有其相異
    之處。前者為請求權人實際提出請求之時間，關係消滅時效
    是否中斷之問題；後者則為契約約定得請求給付之時間，亦
    即其請求權發生之時間，及消滅時效起算之時間。」之裁判
    意旨，可資參照。
  2.被保險人林淑玲於90年9月24日失蹤，遍尋無著，原告謝水
    元於90年10月3日下午1時許，至臺北市政府警察局中正第一
    分局博愛路派出所通報訴外人林淑玲於90年9月24日失蹤，
    並於受理查尋人口案件登記表原因欄上註記失蹤原因為下班
    後未返家不知去向（詳本院卷第33頁被證5），原告於92年4
    月14日前已就本件系爭團體傷害保險向被告申請理賠，有被
    告不爭執真正之被告公司92年4月14日函在卷足憑（詳本院
    卷第80頁被證8），被告並於上揭回函敘明：「因林淑玲小
    姐失蹤後之狀況不明確，依條款約定，無法確定符合約定之
    保障範圍。因此，我們無法依您的申請給付保險金，敬請見
    諒！」，是被告已承諾原告俟林淑玲失蹤後之狀況明確後，
    再行核議，至為明確。
  3.查臺灣板橋地方法院於98年10月16日以98年度亡字第56號民
    事判決宣告訴外人林淑玲於97年9月24日下午12時死亡（詳
    本院卷第34頁被證6），原告旋於98年11月2日交齊證明文件
    向被告申請給付保險金，被告於同日收受，為兩造所不爭執
    ，綜上，被告已將系爭契約原告之保險金給付請求權，同意
    延至林淑玲失蹤後之狀況明確後行使，從而，原告接獲臺灣
    板橋地方法院98年10月16日98年度亡字第56號民事判決確認
    林淑玲死亡後，於2年內之99年6月8日提起本件訴訟，參照
    民法第128條前段、最高法院96年度臺上1239號、91年度臺
    上字第1960號之裁判意旨，尚難認原告之保險金給付請求
    權，已罹於時效而消滅；且被告前以林淑玲失蹤後之狀況不
    明確為由不予理賠，待原告接獲臺灣板橋地方法院98年10月
    16日98年度亡字第56號民事判決確認林淑玲死亡後提起本件
    訴訟，始以時效完成為抗辯，其履行系爭契約之義務，顯違
    民法第148條第2項所規定之誠信原則，要非足採。
  (三)又被告復抗辯系爭300萬元之保險，因要保人林淑玲未於90
    年12月26日經信用卡扣款繳納保險費，於30日寬限期滿，於
    91年1月26日起停止效力，不得請求墊付死亡保險金云云，
    惟查，被保險人林淑玲於90年9月24日因意外事故失蹤，業
    如前述，原告得依系爭契約第21條之約定，請求被告給付死
    亡保險金，是於90年9月24日因保險事故發生，而生保險人
    即被告應依保險契約給付保險金之義務，保險事故發生後，
    要保人已無繼續繳納保險費之義務，是被告主張要保人林淑
    玲於保險事故發生後之90年12月26日未經信用卡扣款繳納保
    險費，於30日寬限期滿，於91年1月26日起停止效力，不得
    請求墊付死亡保險金云云，實屬無據。
  (四)從而，被保險人林淑玲確係因意外事故失蹤，原告依系爭契
    約第21條訴請被告給付保險金330萬元，併依保險法第34條
    第2項之規定，請求自原告於98年11月2日交齊證明文件向被
    告申請給付保險金之翌日起算15日、即98年11月18日起至清
    償日止按年息百分之十計算之利息，洵屬有據，應予准許。
五、兩造均陳明願供擔保也代釋明，請准、免宣告假執行，經核
    尚無不合，爰酌定如主文第3項所示之金額，分別准許之。
六、本件事實已臻明確，兩造其餘之攻擊或防禦方法，及未經援
    用之證據，經本院斟酌後，認為與判決基礎之事實並無影響
    ，均不足以影響本裁判之結果，自無庸一一詳予論駁之必要
    ，併此敘明。
七、本件訴訟費用，確定如主文第2項所示之金額。
八、訴訟費用負擔之依據：民事訴訟法第78條。
中    華    民    國   100    年    3     月    16    日
                民事第五庭    審判長法  官  薛中興
                                    法  官  賴秀蘭
                                    法  官  宣玉華
以上正本係照原本作成
如對本判決上訴，須於判決送達後20日內向本院提出上訴狀。如
委任律師提起上訴者，應一併繳納上訴審裁判費。
中    華    民    國    100    年    3    月    16    日
                                    書記官  謝梅琴